【裁判字號】    97,重上更(五),70
【裁判日期】    970528
【裁判案由】    違反貪污治罪條例等
【裁判全文】
臺灣高等法院臺南分院刑事判決    97年度重上更(五)字第70號
上  訴  人  臺灣雲林地方法院檢察署檢察官
上  訴  人
即  被  告  甲○○
選任辯護人  楊淑惠律師
上  訴  人
即  被  告  乙○○
選任辯護人  蕭麗琍律師
上列上訴人因被告違反貪污治罪條例等案件，不服臺灣雲林地方
法院八十七年度訴字第一七七號中華民國八十八年十一月十日第
一審判決（起訴案號：臺灣雲林地方法院檢察署八十七年度偵字
第一六００號、一六０一號、一九五０號），提起上訴，判決後
，經最高法院第五次發回更審，本院判決如下：
    主  文
原判決關於甲○○、乙○○部分撤銷。
甲○○共同連續犯行使公務員登載不實文書罪，處有期徒刑貳年
拾月，減為有期徒刑壹年伍月。
乙○○共同連續犯行使公務員登載不實文書罪，處有期徒刑壹年
陸月，減為有期徒刑玖月。
    事  實
一、甲○○係雲林縣臺西鄉鄉長，乙○○係該鄉公所秘書室總務
    ，均為依據法令從事公務之人員。緣臺西鄉公所於民國八十
    五年十、十一月間，辦理附表編號01至10所示村巷道排水公
    用工程招標，因甲○○與顏呈旭（顏呈旭部分另案審理）本
    即認識，乙○○又與顏呈旭私交甚篤，乃由甲○○指定未具
    投標資格之顏呈旭承作，並指示乙○○配合辦理，至如何借
    牌及辦理假比價，則由顏呈旭自理。甲○○、乙○○為使顏
    呈旭順利取得附表所示工程施作，乃共同基於行使明知不實
    而登載職務上掌管文書之概括犯意聯絡，先後於附表所示工
    程招標時，先行透過乙○○將各該工程預算底價告知顏呈旭
    ，並指示乙○○，依顏呈旭提供廠商名單配合郵寄標函，或
    直接將標單交由顏呈旭領取。上開工程招標，計先後於八十
    五年十月二十八日（附表編號01至05）、八十五年十一月九
    日（附表編號06至07）、八十五年十一月二十二日（附表編
    號08至10），連續三次辦理，各次招標過程如下所示：
  (一)附表編號01至05所示工程：
    顏呈旭因自己無營造公司牌照，為取得上開工程施作，即在
    八十五年十月二十八日，於附表編號01至05號所示工程招標
    前，先向好友「陳裕祥」所營富詳營造有限公司（下稱富詳
    營造）借得該公司章、負責人章及營業執照等資料，並透過
    陳裕祥，向坤泰營造有限公司（下稱坤泰）負責人「周文坤
    」、統晹營造有限公司（下稱統晹）負責人「陳偉榮」（按
    係陳裕祥胞弟）、明輝營造有限公司（下稱明輝）負責人「
    蘇明利」、瀚尊營造有限公司（下稱瀚尊）負責人「蔡孟達
    」、建超營造有限公司（下稱建超）負責人「陳見平」、源
    成營造有限公司（下稱源成）負責人「洪源成」等人，借得
    上開公司章、負責人印章及營業執照等資料，供作顏呈旭辦
    理比價。顏呈旭另透過張俊逸，向稻田營造有限公司（下稱
    稻田）負責人「林孝義」借用公司章、負責人章及營業執照
    等資料，由張俊逸轉交顏呈旭，作為辦理比價用。顏呈旭借
    得上開「富詳、坤泰、統晹、明輝、瀚尊、建超、源成、稻
    田」等八家營造公司章、負責人章及營業執照等資料後，即
    由乙○○配合顏呈旭提供上開營造公司資料，再由甲○○依
    計劃指示乙○○，分別郵寄標函給予各該公司，或直接交由
    顏呈旭攜回，顏呈旭為使得標後能順利簽約，乃將附表編號
    01至03所示工程，擬由「稻田」得標，附表編號04至05所示
    工程，擬由「富詳」得標，並參考甲○○先前透過乙○○告
    知之預算底價，擇定每項工程，均由三家公司參與通訊比價
    ，得標及陪標廠商均如附表所示，由顏呈旭自行填載各該公
    司標單，蓋用各該公司章及負責人章，並自行籌得全部投標
    保證金後，參與附表編號01至05所示工程之通訊假比價。乙
    ○○負責開標時，明知上揭公司，雖形式上有三家參與比價
    ，實係假比價，仍將不實比價之開標結果登載於職務上掌管
    之比價紀錄表，持向雲林縣臺西鄉公所行使，由顏呈旭以「
    稻田」名義，標得附表編號01至03所示工程；另以「富詳」
    名義，標得附表編號04至05所示工程，得標金額，詳如附表
    編號01至05所示，足以生損害臺西鄉公所對工程比價結果之
    正確性。
  (二)附表編號06至07所示工程：
    顏呈旭又在八十五年十一月九日，於附表編號06至07所示工
    程招標前，由其自己向巨筑營造有限公司（下稱巨筑）負責
    人「王振芳」、太龍營造有限公司（下稱太龍）實際負責人
    「邱允條」、泰富營造有限公司（下稱泰富）負責人沈桂蘭
    丈夫「張水富」（已離婚）、勝大營造有限公司（下稱勝大
    ）負責人「王鴻琴」、銘晟營造有限公司（下稱銘晟）實際
    負責人「甘幸以」（以上五人，均由原審以八十七年訴字一
    五一號判決在案）借用公司章、負責人章及營業執照等資料
    後，再依上開方法，由甲○○依計劃指示乙○○，配合顏呈
    旭提供上開營造公司資料，郵寄標函給予各該公司，或直接
    交由顏呈旭攜回，顏呈旭乃將附表編號06至07所示工程，擬
    由「巨筑」得標，並參考甲○○，先前透過乙○○告知之預
    算底價，擇定每項工程，均由三家公司參與通訊比價，得標
    及陪標廠商均如附表所示，由其填載各該公司標單，蓋用各
    該公司章及負責人章，並自行籌全部投標保證金後，參與附
    表編號06至07所示工程之通訊假比價。乙○○負責開標時，
    明知上揭公司，雖形式上有三家參與比價，實係假比價，仍
    將不實比價之開標結果登載於職務上掌管之比價紀錄表，持
    向雲林縣臺西鄉公所行使，由顏呈旭以「巨筑」名義，標得
    附表編號06至07所示工程，得標金額，詳如附表編號06至07
    所示，足以生損害臺西鄉公所對工程比價結果之正確性。
  (三)附表編號08至10所示工程：
    顏呈旭另在八十五年十一月二十二日，於附表編號08至10所
    示工程招標前，由其自己向富詳之負責人「陳裕祥」、巨筑
    之負責人「王振芳」、泰富之負責人沈桂蘭丈夫「張水富」
    （已離婚）、勝大之負責人「王鴻琴」、銘晟之實際負責人
    「甘幸以」、宏都營造有限公司（下稱宏都）負責人「洪永
    和」借用公司章、負責人章及營業執照等資料後，以相同方
    式，由甲○○依計劃指示乙○○，配合顏呈旭提供上開營造
    公司資料，郵寄標函給予各該公司，或直接交由顏呈旭攜回
    ，顏呈旭乃將附表編號08至09所示工程擬由巨筑得標；附表
    編號10所示工程擬由勝大得標，並參考甲○○先前透過乙○
    ○告知之預算底價，擇定每項工程均由三家公司參與通訊比
    價，得標及陪標廠商均如附表所示，由其填載各該公司標單
    ，蓋用各該公司章及負責人章，並自行籌得全部投標保證金
    後，參與附表編號08至10所示工程之通訊假比價。乙○○負
    責開標時，明知上揭公司，雖形式上有三家參與比價，實係
    假比價，仍將不實比價之開標結果登載於職務上掌管之比價
    紀錄表，持向雲林縣臺西鄉公所行使，由顏呈旭以「巨筑」
    名義，標得附表編號08至09所示工程，另以「勝大」名義，
    標得附表編號10所示工程，得標金額，詳如附表編號08至10
    所示，而登載於職務上掌管之比價紀錄表，足以生損害臺西
    鄉公所對工程比價結果之正確性。
二、案經法務部調查局雲林縣調查站移送臺灣雲林地方法院檢察
    署檢察官偵查起訴。
    理  由
壹、程序方面：
一、被告以外之人於審判外之言詞或書面陳述，除法律有規定者
    外，不得作為證據。被告以外之人於檢察事務官、司法警察
    官或司法警察調查中所為之陳述，與審判中不符時，其先前
    之陳述具有較可信之特別情況，且為證明犯罪事實存否所必
    要者，得為證據。刑事訴訟法第一百五十九條第一項、第一
    百五十九之二分別定有明文。關於證人顏呈旭於調查站所為
    之證言，固係屬審判外之言詞陳述，被告二人及渠等之辯護
    人主張無證據能力。然查：證人顏呈旭於法院證稱：本案十
    件工程是朋友張俊逸告訴我並拿投標單給我讓我去投標而承
    作。工程投標前，不曾與甲○○碰過面；沒有人告訴我底價
    云云。惟其於調查站時係證稱：於八十五年初，認識臺西鄉
    長甲○○，並在八十五年十月間，得知臺西鄉公所有附表所
    示巷道排水工程要比價招標，事前曾與台西鄉長甲○○，在
    公所後面「廟前廣場」商談，並要求鄉長甲○○，將附表十
    件工程交予承作，鄉長甲○○應允後，即口頭指示乙○○配
    合辦理等情，如同前述。此與被告即證人乙○○於調查站供
    稱：附表十件工程，係因顏呈旭和鄉長甲○○，先談妥後，
    再由鄉長甲○○，指定每件工程通訊比價廠商，伊即依甲○
    ○指示書寫函稿，分別填寫三家廠商，呈請鄉長核可，再將
    各工程標函寄給廠商，或由顏呈旭在公所直接向伊領取，而
    各工程開標時，被指定參與比價廠商並未到場，而由顏呈旭
    前來比價，開標後，各未得標廠商押標金，亦均由顏呈旭持
    各該廠商大小章領回，伊有告知顏呈旭，附表十件工程預算
    金額，均約在五十萬元等語相符。而證人顏呈旭、乙○○均
    係成年人，顏呈旭有能力為工程承包施作，乙○○係臺西鄉
    公所秘書，均有相當之社會閱歷，渠等於調查站以犯罪嫌疑
    人接受調查時，果調查站供述非屬實情，要無任意為不利於
    己供述之理。再者，證人顏呈旭無營造執照，就本案十件均
    到場投標並領回全部未得標之押標金，顯違一般正常投標常
    情。參諸證人顏呈旭與被告乙○○認識二十餘年，相知難謂
    不深，被告乙○○就證人顏呈旭身家狀況，自難謂毫無所悉
    ，竟仍就上開違反常情之投標情況就附表所示工程形式招標
    比價與顏呈旭為之相互配合，使顏呈旭順利以附表所示之營
    造公司名義得標，足見證人顏呈旭與乙○○在調查站供述相
    符部分，方可認屬實情。另證人顏呈旭雖曾供稱，調查員曾
    遞交紙條，誘其作不利被告供述，其在調查站中之供述不足
    採信云云。惟經本院更二審傳訊調查員洪宗燿到庭證述，其
    否認有在製作顏呈旭筆錄時，曾交付紙條給顏呈旭，要其依
    紙條內容陳述，伊看過錄影帶結果，紙條不是伊交付的，從
    錄影帶看是顏呈旭自己拿的等語。即證人顏呈旭於本院更二
    審亦供稱，調查員不是要我照紙條說，是希望我配合他們，
    我就可以交保云云。是可認證人顏呈旭於調查站之供述確係
    出於自由意志下所為，並親閱筆錄無訛後始簽名作成之情況
    ，自有較可信情狀，且其證言為證明本案被告是否犯罪所必
    要，自有證據能力，得為本案證據。
二、按被告以外之人於審判外之陳述，雖不符刑事訴訟法第一百
    五十九條之一至第一百五十九條之四之規定，而經當事人於
    審判程序同意作為證據，法院審酌該言詞陳述或書面陳述作
    成時之情況，認為適當者，亦得為證據。當事人、代理人或
    辯護人於法院調查證據時，知有第一百五十九條第一項不得
    為證據之情形，而未於言詞辯論終結前聲明異議者，視為有
    前項之同意。」，刑事訴訟法第一百五十九條之五定有明文
    。查本件檢察官所舉所有書面及言詞陳述之證據能力，除前
    述證人顏呈旭於調查站詢問時之供述外，其餘經本院於準備
    時提示被告及其辯護人均表示同意列為證據，且迄言詞辯論
    終結前亦未聲明異議，本院審酌該等供述證據之取得過程並
    無瑕疵，與本案待證事實間復具有相當之關聯性，以之為本
    案證據尚無不當，自得採為證據，先予敘明。
貳、實體方面：
一、訊據上訴人即被告甲○○、乙○○固坦承有於上揭時、地分
    任雲林縣臺西鄉之鄉長、秘書室總務，並辦理如附表所示之
    十件工程，惟均否認有何犯行，甲○○辯稱：伊不認識顏呈
    旭，伊絕對依法行政，招標工程之事，伊不清楚，開標是政
    風、主計負責，沒有圖利他人云云；被告乙○○辯稱：伊絕
    對依法行政，伊只是依法通知他們，顏呈旭如何借牌伊不知
    道，鄉下小工程都沒有什麼利潤，有時候還發包不出去，沒
    有圖利他人，五十萬元是伊向顏呈旭借的，二十萬元本來鄉
    長要借來軋票款的，幾天就還了。開標是鄉長親自主持，開
    標紀錄表由伊填寫，最後由鄉長核批云云。
二、經查：
  (一)附表所示十件工程，確係由被告甲○○，先行與顏呈旭談妥
    ，並告知預算底價後，由顏呈旭提供參與比價廠商，再由甲
    ○○，指示乙○○配合辦理等情，業據被告即證人乙○○於
    調查站供稱：伊負責附表十件工程發包作業，工程底價是鄉
    長甲○○所核定，而通訊招標作業，指定廠商參與比價，亦
    係鄉長權限，上開十餘家廠商參與比價，係因顏呈旭和鄉長
    甲○○先談妥後，再由鄉長甲○○指定每件工程通訊比價廠
    商，伊即依甲○○指示書寫函稿，分別填寫三家廠商，呈請
    鄉長核可，再將各工程標函寄給廠商，或由顏呈旭在公所直
    接向伊領取，而各工程開標時，被指定參與比價廠商並未到
    場，而由顏呈旭前來比價，開標後，各未得標廠商押標金，
    亦均由顏呈旭持各該廠商大小章領回，伊有告知顏呈旭，附
    表十件工程預算金額，均約在五十萬元等語（見一六○○號
    偵查卷四七至五二頁調查站筆錄）。核與證人顏呈旭於調查
    站證稱：伊於八十五年初，認識臺西鄉長甲○○，並在八十
    五年十月間，伊得知臺西鄉公所，有附表所示巷道排水工程
    要比價招標，事前伊曾與臺西鄉長甲○○，在公所後面「廟
    前廣場」商談，並要求鄉長甲○○，將附表十件工程交伊承
    作，鄉長甲○○應允後，即口頭指示乙○○，並告知伊工程
    預算金額，每件約五十萬元，伊即提供廠商名單給乙○○，
    再前往收回標函，或到鄉公所直接取得標函後，製作標單參
    與比價，全部附表工程標單及押標金，均由伊負責處理，該
    十四家公司相關人員均未參與等情相符（見一六００號偵查
    卷一五六至一六一頁調查站筆錄）。
  (二)證人顏呈旭本院更四審證稱：附表所示十件工程，都是伊去
    投標的，其他人沒有參與，其他參加投標沒有得標的廠商，
    都是陪標的性質等語（見本院更四審卷第二宗第一九０頁）
    。核與證人即「巨筑」負責人王振芳（見原審卷第一宗第七
    七至七八頁）、「太龍」實際負責人邱允條（見原審卷第一
    宗第八十二頁）、「勝大」負責人王鴻琴（見偵字第一六０
    一號卷第一一０至一一二頁調查站筆錄）、「銘晟」實際負
    責人甘幸以（見原審卷第一宗第八０至八一頁）、「富詳」
    負責人陳裕祥（見原審卷第一宗第七八頁）、「宏都」負責
    人洪永和（見原審卷第一宗第七七頁）及張俊逸（出面向「
    稻田」負責人林孝義借牌者，見原審卷第一宗第七六至七七
    頁）等人供述情節相符。復有上開各投標廠商標單、比價紀
    錄表、得標廠商工程合約書、附表所示工程押標金退還清冊
    、郵政國內匯票請購單、中華民國郵政國內匯票在卷可稽（
    見偵查卷一六００號第二三頁至第四六頁、第五五頁至第九
    三頁、第二百頁、偵查卷一六０一號第十一頁至第四七頁）
    。倘若顏呈旭未曾事先得到被告甲○○承諾，並獲甲○○指
    示乙○○配合辦理，則附表所示十件工程，先後於八十五年
    十月二十八日、八十五年十一月九日、八十五年十一月二十
    二日，分三次招標時，要無可能均由證人顏呈旭所借牌廠商
    得標。又關於附表所示十件工程底價，據被告甲○○自承：
    其係依公所編製工程預算金額酌減核定，非全憑預算金額核
    定，而顏呈旭得標金額與甲○○所核定底價，有五件相差二
    千元（附表編號01、02、03、05、06），有一件相差二千五
    百元（附表編號10），有三件相差三千元（附表編號04、07
    、08），有一件相差四千元（附表編號09），各該工程得標
    金額與核定底價相差幅度，僅有0.5/100至1/100而已等語，
    並有上開卷附之雲林縣臺西鄉公所比價紀錄表附卷可稽。準
    此，益證被告乙○○及證人顏呈旭供稱：附表所示十件工程
    ，乃係由被告甲○○先與顏呈旭談妥，再告知預算金額後，
    由顏呈旭提供參與比價廠商，再由甲○○指示乙○○配合辦
    理等情，確屬實情。則上開工程招標比價作業，均僅係形式
    比價，在甲○○之應允，乙○○與顏呈旭之相互配合作業下
    ，由顏呈旭順利以附表所示之營造公司名義得標，兼以幾近
    上開核定底價之價格得標，顯非出自廠商由合法競標、自由
    競爭之結果產生，洵堪認定。
  (三)按刑法第二百十三條之公務員登載不實事項於公文書罪，旨
    在保護公文書之正確性，而維文書之公信力。且本罪係以公
    務員明知不實，仍故以反於事實之事項，登載於其所掌之公
    文書，而有致公眾或他人受損害之虞，為其構成要件；是以
    制作該公文書之公務員，倘明知該文書所登載之文義（事項
    ）實為反於事實，縱於形式上（文書表面）以觀，並無不符
    （或不實）情事者，仍無礙於罪名之成立（參照最高法院八
    十四年度台上字第四０一號裁判要旨）。被告甲○○係雲林
    縣臺西鄉鄉長，乙○○係該鄉公所秘書室總務，均為依據法
    令從事公務之人員，辦理附表編號01至10所示村巷道排水公
    用工程招標，因甲○○與顏呈旭本即認識，乙○○又與顏呈
    旭私交甚篤。由甲○○指定未具投標資格之顏呈旭承作，並
    指示乙○○配合辦理，使顏呈旭順利取得附表所示工程施作
    ，先行透過乙○○將各該工程預算底價告知顏呈旭，並指示
    乙○○依顏呈旭提供廠商名單，配合郵寄標函，或直接將標
    單交由顏呈旭領取。而乙○○負責開標時，就開標、比價結
    果，應登載於其職務上掌管之比價紀錄表，明知上揭公司，
    雖形式上有三家參與比價，實係假比價，仍將不實比價之開
    標結果登載於職務上掌管之比價紀錄表，持向雲林縣臺西鄉
    公所行使，由顏呈旭標得附表編號01至10所示村巷道排水公
    用工程，自足以生損害臺西鄉公所對工程比價結果之正確性
    。被告甲○○雖又否認其曾主持上開各項工程招標之開標云
    云，然此與被告乙○○所供：開標是鄉長親自主持，開標紀
    錄表由伊填寫，最後由鄉長核批等語，顯然不符，且上開各
    項招標工程之比價確係由被告乙○○紀錄，並由擔任鄉長之
    被告甲○○核章，亦有各該招標工程之比價紀錄表在卷可稽
    （均附於八十七年度偵字第一六００號卷），被告甲○○就
    此所辯，顯與卷證資料不符，不足採信。
  (四)證人顏呈旭雖曾證稱：伊與認識乙○○已二十年，有朋友交
    情，甲○○是公眾人物，之前看過他。本案十件工程是朋友
    張俊逸告訴伊並拿投標單給伊讓伊去投標而承作。工程投標
    前，不曾與甲○○碰過面云云（見本院更四審卷第二宗第一
    八三至一八四頁）。被告即證人乙○○亦曾證稱：伊知道顏
    呈旭是工程的監工，不知道顏呈旭借牌來標工程，亦不知道
    顏呈旭承作本件工程是否事先與鄉長甲○○談好云云（見本
    院更四審卷第二宗第一三九至一四一頁）。然證人顏呈旭及
    乙○○於本院更四審所為上開證述，與渠等前於調查站供述
    情節顯然不符。據顏呈旭於調查站時證稱：於八十五年初，
    認識臺西鄉長甲○○，並在八十五年十月間，伊得知台西鄉
    公所，有附表所示巷道排水工程要比價招標，事前伊曾與臺
    西鄉長甲○○，在公所後面「廟前廣場」商談，並要求鄉長
    甲○○，將附表十件工程交伊承作，鄉長甲○○應允後，即
    口頭指示乙○○配合辦理等情，有如前述；與被告即證人乙
    ○○於調查站供稱：附表十件工程，係因顏呈旭和鄉長甲○
    ○，先談妥後，再由鄉長甲○○，指定每件工程通訊比價廠
    商，伊即依甲○○指示書寫函稿，分別填寫三家廠商，呈請
    鄉長核可，再將各工程標函寄給廠商，或由顏呈旭在公所直
    接向伊領取，而各工程開標時，被指定參與比價廠商並未到
    場，而由顏呈旭前來比價，開標後，各未得標廠商押標金，
    亦均由顏呈旭持各該廠商大小章領回，伊有告知顏呈旭，附
    表十件工程預算金額，均約在五十萬元等語相符。而證人顏
    呈旭、乙○○均係成年人，顏呈旭有能力為工程承包施作，
    乙○○係臺西鄉公所秘書，均有相當之社會閱歷，渠等於調
    查站以被告犯罪嫌疑人接受調查時，果上開調查站供述並非
    實情，自無不利於己供述之理。再證人顏呈旭無營造執照，
    確就本案十件均至場投標並領回未得標之押標金，已違一般
    投標常情，參以證人顏呈旭與被告乙○○認識二十餘年，相
    知難謂不深，被告乙○○就證人顏呈旭身家狀況，自難謂毫
    無所悉，竟仍就上開違反常情之投標情況就附表所示工程形
    式招標比價與顏呈旭為之相互配合，使顏呈旭順利以附表所
    示之營造公司名義得標。是證人顏呈旭與被告乙○○在調查
    站供述相符部分，方可認屬實情。再證人顏呈旭雖供稱，調
    查員曾遞交紙條，誘其作不利被告供述，其在調查站中之供
    述不足採信云云。惟本院更二審時，曾經傳訊調查員洪宗燿
    到庭供述，據其否認有在制作顏呈旭筆錄時，曾交付紙條給
    顏呈旭，要其依紙條內容陳述，且稱伊看過錄影帶結果，紙
    條不是伊交付的，從錄影帶看是顏呈旭自己拿的等語（見本
    院更二卷(一)第一四三頁）。即證人顏呈旭於本院更二審亦供
    稱，調查員不是要我照紙條說，是希望我配合他們，我就可
    以交保云云（見本院更二卷一第一七五頁）。亦可認證人顏
    呈旭及被告乙○○調查站詢問時之供述，確係出於自由意志
    下所為，該調查站之供述，可認為真實。證人顏呈旭及被告
    即證人乙○○上揭有利被告甲○○之證述，應屬事後迴護之
    詞，不足採為被告甲○○有利之證明。
  (五)據上所述，被告甲○○、乙○○所辯，均屬卸責之詞，不足
    採信。渠等行使公務員明知不實之事項登載於職務上掌管文
    書之犯行，事證明確，均堪認定，應依法論科。
三、論罪科刑：
  (一)按刑法於九十四年二月二日修正公布，並於九十五年七月一
    日施行，而行為後法律有變更者，適用行為時之法律。但行
    為後之法律有利於行為人者，適用最有利於行為人之法律，
    刑法第二條第一項定有明文，而有關新舊法之比較，應就罪
    刑有關之連續犯、累犯加重等暨其他法定加減原因（如身分
    加減）與加減例等一切情形，綜其全部罪刑之結果而為比較
    （最高法院九十五年第八次刑事庭會議決議參照）。經查：
    修正前刑法第二十八條共犯係規定：「二人以上共同實施犯
    罪之行為者，皆為正犯」，修正後則規定為：「二人以上共
    同實行犯罪之行為者，皆為正犯」，揆諸本條之修正理由係
    為釐清陰謀共同正犯、預備共同正犯、共謀共同正犯是否合
    乎本條規定之正犯要件。而被告二人所為上開犯行，既屬實
    行犯罪行為之正犯，則適用修正前之舊法並無不利於被告。
    又被告行為後，刑法第五十六條之連續犯規定，業已刪除，
    此刪除雖非犯罪構成要件之變更，但顯已影響行為人刑罰之
    法律效果，自屬法律有變更，而連續犯之規定刪除後，依新
    刑法規定，被告二人先後多次行使公務員登載不實文書罪之
    犯行，均屬獨立，應各別論罪後併合處罰，自較舊法以連續
    犯論斷為重，比較新舊法結果，以適用舊法連續犯之規定較
    為有利。綜合比較結果，以適用舊法之規定較為有利於被告
    ，則依刑法第二條第一項前段之規定，本件自應適用最有利
    於行為人之法律即行為時法。
  (二)核被告甲○○、乙○○所為，係犯刑法第二百十六條行使第
    二百十三條公務員登載不實文書（即比價紀錄表）罪。公訴
    人雖漏未論及行使公務員登載不實文書罪，惟公訴人既已於
    起訴書事實欄內載明被告二人上開犯罪事實，即應認為已經
    起訴，本院自應為之審理。又被告二人就前開犯行，彼此間
    皆有犯意聯絡及行為分擔，均為共同正犯。被告明知不實事
    項登載職務上掌管文書進而行使，其登載之低度行為，為行
    使之高度行為所吸收。被告二人先後於八十五年十月二十八
    日、同年十一月九日、同年十一月二十二日多次行使登載不
    實之犯行，時間緊接，所犯罪名相同，顯係出於概括之犯意
    為之，應依修正前刑法第五十六條連續犯之規定論以一罪，
    並加重其刑。再被告二人所為犯行，係於中華民國九十六年
    四月二十四日前，而無該減刑條例第三條不得減刑事由，合
    於減刑規定，依法減其宣告刑。
四、原判決以被告二人罪證明確，因予論罪科刑，固非無見。惟
    查：(一)本件被告二人雖告知欲投標承包之顏呈旭鄉民代表會
    公開之預算底價，並非告知其等核定底價金額，原判決遽認
    被告二人觸犯刑法第一百三十二條第一項洩漏國防以外秘密
    罪已有未洽（詳如後述）；(二)原判決認被告二人涉犯圖利私
    人不法利益為有罪判決，尚有未洽（詳後所述）；(三)原判決
    漏未就檢察官已於起訴書事實欄論述被告行使公務員明知不
    實而登載於公文書之罪行，為之論處，亦有未當。雖被告二
    人上訴意旨，否認犯貪污罪，空言指摘原判決此部分不當，
    固無可取。檢察官上訴意旨，雖未指摘及此，然原判決關於
    被告甲○○及乙○○部分既有可議，自屬無可維持，應由本
    院將原判決關於被告甲○○及乙○○部分，均予撤銷改判。
五、爰審酌被告甲○○，身為臺西鄉長，綜理臺西鄉公所事務，
    被告乙○○為臺西鄉公所總務，負責工程發包作業，對附表
    所示工程施作，竟利用經辦公共工程機會，形式比價，有礙
    工程投標之合法、合理競爭，危及政府機關形象，本件工程
    款項非巨，就其犯罪動機、手段、所生危害程度，及被告甲
    ○○自始否認犯行，被告乙○○於調查站詢問時已供認犯行
    ，嗣於法院審理時否認犯行之態度等一切情狀，分別量處如
    主文第二項、第三項所示之刑。
六、公訴意旨另以：被告甲○○於八十五年十月間，允將附表所
    示十件工程，交付顏呈旭承作，於開標前洩漏工程底價，指
    示乙○○配合辦理，並依顏呈旭提供廠商郵寄標函，再由顏
    呈旭，向各郵寄廠商收回標函，或直接由顏呈旭，至臺西鄉
    公所取回標函後，據以填載標單，以通訊假比價方式圍標，
    使顏呈旭獲有利益。嗣收受顏呈旭交付賄賂款七十萬元。因
    認被告甲○○、乙○○，另共犯貪污治罪條例第四條第一項
    第三款收取回扣罪、第六條第一項第四款圖利罪及刑法第一
    百三十二條第一項洩漏國防以外之秘密罪、第三百三十九條
    第一項詐欺罪、公平交易法第十四條及第三十五條行業聯合
    罪嫌云云。經查：
  (一)公訴意旨有關被告二人涉嫌貪污治罪條例第四條第一項第三
    款收取回扣部分：公訴人雖以證人顏呈旭與被告甲○○、乙
    ○○談妥承包附表工程後，(1)被告乙○○確於八十五年十月
    二十八日，辦理第一次工程招標時，在臺西鄉公所向顏呈旭
    索取五十萬元回扣，並由顏呈旭於八十五年十月三十日，以
    其所領得押標金卅萬元，再加上所提領二十五萬元（其中有
    五萬元自行花用），其中二十萬元，共計五十萬元，在臺西
    鄉公所交付乙○○。(2)另於八十六年十月五日，被告乙○○
    又向證人顏呈旭表示，甲○○須款二十萬元，顏呈旭亦應允
    ，而又另交付二十萬元給乙○○等情，業經證人顏呈旭供明
    在卷。觀諸搜索扣案顏呈旭日記帳載有：「十月廿五日，牛
    、山、蚊、溪、泉（按此依序為附表編號01至05所示工程名
    稱），支出押標金四十五萬元」、「十月三十日，牛、山、
    蚊、溪、泉，退押標金，收入三十萬元」、「十月三十日，
    收入廿五萬元」、「十月三十日、牛、山、汶、溪、泉、ｆ
    、五十二萬五千元」等文句在卷可按（詳一六００號偵查卷
    七、八、二十頁）。而「ｆ」部分，確為鄉公所工程承辦公
    務員，對伊要求索取款項，因不便直接記載，伊始以「ｆ」
    做代號，而該五十二萬元，其中二萬五千元由顏呈旭花用，
    餘五十萬元交乙○○，亦經證人顏呈旭供明等情，為其主要
    論據。然查：
  (1)證人顏呈旭證稱該五十二萬元、二十萬元，係被告乙○○向
    伊調借之款等語（見本院更四審卷第二宗第一九０至一九一
    頁）。核與乙○○所供稱有向顏呈旭借款五十萬元、二十萬
    元之情並已返還等情相符（見本院更四審卷第一四一至一四
    二頁），應堪採信。況上開七十萬元如係回扣款，何以顏呈
    旭於調查站訊問時一再堅稱本件係屬借款，而非如其於同一
    筆錄中供稱其私人帳簿內記載支付雲林縣崙背鄉李合同者係
    回扣款，而非借款？又被告乙○○於調查站時，就有關二十
    萬元部分，固曾供稱確有轉交給甲○○等語。惟嗣於偵查中
    乙○○又改口翻供為：借五十萬元係買股票用，而二十萬元
    部分甲○○未收，隔天即還給顏呈旭。乙○○就其如何向顏
    呈旭借款還款之流程前後所述或有參差，惟其始終供稱款項
    已經返還之情則無二致，尚未可以此遽認並非借款。又證人
    顏呈旭在其日記帳，漏未就此筆款項已歸還有所記載，其是
    否自行花用或有其他原由，不一而足，亦非可即否認其與乙
    ○○間借款之情。
  (2)況被告乙○○、顏呈旭對上開所交付五十萬元及二十萬元，
    是否係回扣款乙節，經進行測謊，被告乙○○就「上開二筆
    款項中有任何回扣款嗎」、「本案這二筆款項中有任何回扣
    款嗎」、「有沒有轉交這十項工程的任何回扣款給甲○○」
    等問題回答時，均無不實反應。證人顏呈旭亦就「記有ｆ的
    任何款項中是否有拿給乙○○的回扣款」、「本案記有ｆ的
    任何款項中是否有拿給乙○○的回扣款」、「拿給趙某的兩
    筆款項中是否有回扣款」之問題回答時，均無不實反應。均
    有內政部刑事警察局鑑證測謊結果可據（詳原審卷二第一二
    六頁）。則本件測謊結果，益難證明被告二人有向顏呈旭收
    取回扣之犯行。
  (3)又本院更二審時，亦曾向西螺農會函詢結果，被告乙○○妻
    子林秀鳳，曾於八十六年二月三日，有向西螺農會領取二筆
    現金，一筆四十五萬元、一筆五萬五千元無訛（詳本院更二
    卷(一)九五頁），足見被告乙○○所陳已經返還借款之情，亦
    非無據。
  (4)綜上所述，被告乙○○、甲○○所為否認收取回扣犯行之辯
    解，並無確切證據證明為不實，自堪採信。此外，復查無其
    他積極證據足以證明被告二人有此部分被訴之犯行，因公訴
    人起訴書所載似與上開有罪部分認係裁判上一罪之關係（起
    訴書雖未載明該罪與有罪部分之關係，惟於本院更二審時，
    經蒞庭檢察官向本院表示為上裁判上一罪，見更二審卷一第
    一三九頁），爰本於審判不可分之原則，不另為此部分無罪
    之諭知。
  (二)公訴意旨有關被告二人涉嫌貪污治罪條例第六條第一項第四
    款圖利罪部分：
  (1)按貪污治罪條例第六條第一項第四款之規定已於九十年十一
    月七日以總統華總一義字第9000217640號令修正公布為「
    對於主管或監督之事務，明知違背法令，直接或間接圖自己
    或其他私人不法利益，因而獲得利益者」，並於九十年十一
    月九日施行，是以修正後之貪污治罪條例（下稱新法，以前
    者則稱舊法）第六條第一項第四款較舊法增列「因而獲得利
    益者」之要件，而認應屬結果犯。貪污治罪條例第六條第一
    項第四款之對於主管或監督之事務，直接或間接圖利罪，所
    稱之「圖利」，係指圖得不法利益而言，故依據法令從事公
    務之人員，對於主管或監督之事務所圖得之利益，並非不法
    ，無論為自己或第三人，均不得以該罪相繩。又該圖利罪，
    係以行為人基於不法圖利自己或第三人之犯意，並將犯意表
    現於行為，為構成要件，若無從證明公務員有不法圖利之犯
    意，則其行為縱然失當，亦難遽以該條款之罪相繩；惟是否
    意在圖利，仍須以具體證據憑以認定（最高法院八十六年度
    台上字第一四六三號判決參照）。
  (2)被告甲○○、乙○○固係雲林縣臺西鄉鄉長、秘書室總務，
    均為依據法令從事公務之人員。於八十五年十、十一月間，
    辦理附表編號01至10所示村巷道排水公用工程招標。由甲○
    ○指定未具投標資格之顏呈旭承作，有違反行政上之禁令。
    然顏呈旭承包之工程完竣，經驗收後，領取之工程款，係承
    包工程之代價，尚難遽認為不法之利益。
  (3)綜上所述，被告甲○○、乙○○此部分違反行政上之禁令，
    尚與九十年十一月七日以總統華總一義字第9000217640號
    令修正公布之貪污治罪條例第六條第一項第四款：對於主管
    或監督之事務，明知違背法令，直接或間接圖自己或其他私
    人不法利益，因而獲得利益者，之犯罪構成要件有間。此外
    ，復查無其他積極證據足以證明被告二人有此部分被訴之犯
    行，因公訴人起訴書所載似與上開有罪部分認係裁判上一罪
    之關係（起訴書雖未載明該罪與有罪部分之關係，惟於本院
    更二審時，經蒞庭檢察官向本院表示為上裁判上一罪，見更
    二審卷一第一三九頁），爰本於審判不可分之原則，不另為
    此部分無罪之諭知。
  (三)公訴意旨有關刑法第一百三十二條第一項洩漏國防以外之秘
    密罪嫌部分：
    查被告乙○○、證人顏呈旭於調查站供稱被告甲○○、及乙
    ○○有告知證人顏呈旭上開工程預算金額，每件約五十萬元
    等情。而上開十件工程預算金額是否公開？經本院前審函請
    雲林縣臺西鄉民代表會查覆上開工程確經該會大會審議通過
    ，並有該會第十五屆第八次臨時大會、臺西鄉公所提案書及
    八十六年度動支第二預備金數額表暨審議情形紀錄可據（見
    該會九十四年三月八日台鄉代議字第0940000103號覆本院函
    ）則該預算金額既經公開審議即非不能公開，要無祕密可言
    。況預算金額與鄉長核定上開十件工程之底價金額尚非一致
    ，有各該次比價紀錄表之預估底價欄附卷可憑（詳如附表所
    示），顏呈旭又迭次供稱其係根據預算金額扣除工程管理費
    後計算投標金額與被告甲○○核定底價之方式相近，自不能
    以本件工程之得採價額接近底價即謂被告二人有洩露工程底
    價，而觸犯刑法第一百三十二條第一項洩漏國防以外之秘密
    罪，此外，復查無其他積極證據足以證明被告二人有此部分
    被訴之犯行，因公訴人以與上開有罪部分認係裁判上一罪之
    關係（起訴書雖未載明，惟已於本院更二審時，經蒞庭檢察
    官向本院表示，見更二審卷一第一三九頁），爰本於審判不
    可分之原則，仍不另為此部分無罪之諭知。
  (四)公訴意旨關於刑法第三百三十九條第一項詐欺罪部分：
    查被告甲○○係雲林縣臺西鄉長，為雲林縣臺西鄉公所代表
    人，其固利用假比價方式，圖利使顏呈旭標得附表所示十件
    工程。然被告甲○○既屬臺西鄉公所代表人，但此舉並未使
    雲林縣臺西鄉公所，陷於錯誤，自與詐欺罪所定構成要件有
    間。臺西鄉公所既未陷於錯誤，則被告甲○○、乙○○，自
    亦無共犯詐欺罪情事。是被告二人，尚難併論以刑法第三百
    三十九條第一項詐欺取財罪。此外，復查無其他積極證據足
    以證明被告二人有此部分被訴之犯行，因公訴人以與上開有
    罪部分認係裁判上一罪之關係（起訴書雖未載明，惟已於本
    院更二審時，經蒞庭檢察官向本院表示，見更二審卷一第一
    三九頁），爰本於審判不可分之原則，不另為此部分無罪之
    諭知。
  (五)公訴意旨有關被告二人涉嫌公平交易法第十四條、第三十五
    條於行業聯合罪部分：
  (1)按公平交易法，業於八十八年二月三日修正公布施行，依修
    正後第三十五條第一項規定：違反第十條、第十四條規定者
    ，經中央主管機關依第四十一條規定，限期命其停止、改正
    其行為，或採取必要措施，而逾期未停止、改正其行為，或
    未採取必要更正措施，或停止後再為相同，或類似違反行為
    者，處行為人三年以下有期徒刑、拘役或科或併科新台幣一
    億元以下罰金。
  (2)依上開修正後公平交易法觀之，顯已改採「先行政後司法」
    ，即行為人有違反公平交易法第十四條規定者，必先經由中
    央主管機關，依同法第四十一條規定，先限期命其停止、改
    正其行為或採取必要措施，而逾期未停止、改正其行為或未
    採取必要更正措施、或停止後，而再為相同或類似違反行為
    者，法律始課予其刑罰制裁。故在新法修正公布施行後，行
    為人縱有違反公平交易法第十四條行為，須在中央主管機關
    ，進行限期改善或限期改善，而行為人猶不遵照停止或改正
    或遵照停止或改正後，再有類似行為者，始得課予同法第三
    十五條第一項罪責。
  (3)雖修正前公平交易法第三十五條所定處罰要件，並無此項限
    制。但依刑法第二條第一項規定，比較新舊法結果，修正後
    公平交易法，顯然有利行為人，自應依刑法第二條第一項規
    定適用新法。此部分縱依公訴人所訴，被告二人違反公平交
    易法等情屬實。然綜觀全案卷證，並無經中央主管機關，依
    公平交易法第四十一條規定，定期命令停止、改正等處分。
    是被告二人所為，即核與新修正公平交易法第三十五條第一
    項所定構成要件不符，該部分自難再對被告甲○○、乙○○
    二人，課以違反公平交易法第十四條、第三十五條之罪嫌。
    此外，復查無其他任何積極證據，足資認定被告二人有上述
    行業聯合等犯行。是該部分犯行，公訴人所指，顯均屬不能
    證明，本應依法對被告均為無罪諭知，因公訴人以與上開有
    罪部分認係裁判上一罪之關係（起訴書雖未載明，惟已於本
    院更二審時，經蒞庭檢察官向本院表示，見更二審卷一第一
    三九頁），爰本於審判不可分之原則，不另為此部分無罪之
    諭知。
據上論斷，應依刑事訴訟法第三百六十九條第一項前段、第三百
六十四條、第二百九十九條第一項前段，刑法第二條第一項前段
、第二十八條、第二百十六條、第二百十三條，修正前刑法第五
十六條，中華民國九十六年罪犯減刑條例第二條第一項第三款、
第七條第一項，判決如主文。
本案經檢察官范文豪到庭執行職務。
中    華    民    國    97    年    5     月    28    日
                  刑事第六庭    審判長法  官  蔡崇義
                                      法  官  曾文欣
                                      法  官  杭起鶴
以上正本證明與原本無異。
如不服本判決，應於收受本判決後十日內向本院提出上訴書狀。
其未敘述上訴理由者並得於提起上訴後十日內向本院補提理由書
狀（均須按他造當事人之人數附繕本）「切勿逕送上級法院」。
                                      書記官  魏安里
中    華    民    國    97    年    5     月    28    日
本判決論罪科刑法條
中華民國刑法第213條：
公務員明知為不實之事項，而登載於職務上所掌之公文書，足以
生損害於公眾或他人者，處一年以上七年以下有期徒刑。
中華民國刑法第216條：
行使第二百十條至第二百十五條之文書者，依偽造、變造文書或
登載不實事項或使登載不實事項之規定處斷。
臺灣高等法院臺南分院97年度重上更（五）字第70號附表（編號
01-05於85.10.28招標、06-07於85.11.09招標、08-10於85.11.
22 招標）：
┌──────────────────────────────────────┐
│臺西鄉公所辦理八十六年度村里巷道排水工程投(得)標廠商、投(得)金額表、#代表   │
├─┬───┬───────┬──┬──────┬─────┬───┬────┤
│編│工  程│  招標、開工  │工程│投標廠商名稱│投標金額  │實際承│公  所  │
│號│名  稱│  完工、驗收  │底價│暨得標廠商  │(新台幣)  │作  者│承辦人  │
├─┼───┼───────┼──┼──────┼─────┼───┼────┤
│  │      │招標：85.10.28│48萬│稻田營造公司│478,000元#│顏呈旭│丁群峰  │
│01│牛厝村│開工：85.12.02│  元│統暘營造公司│560,000元 │      │乙○○  │
│  │巷道排│完工：86.01.03│    │坤泰營造公司│550,000元 │      │        │
│  │水工程│驗收：86.02.19│    │得標：稻田  │差底價二千│      │        │
├─┼───┼───────┼──┼──────┼─────┼───┼────┤
│  │      │招標：85.10.28│47萬│稻田營造公司│473,000元#│顏呈旭│丁群峰  │
│02│山寮村│開工：85.11.08│ 5千│源成土木包工│530,000元 │      │乙○○  │
│  │巷道排│完工：85.12.31│  元│坤泰營造公司│510,000元 │      │        │
│  │水工程│驗收：86.02.01│    │得標：稻田  │差底價二千│      │        │
├─┼───┼───────┼──┼──────┼─────┼───┼────┤
│  │      │招標：85.10.28│48萬│稻田營造公司│478,000元#│顏呈旭│丁群峰  │
│03│蚊港村│開工：85.11.08│  元│源成土木包工│540,000元 │      │乙○○  │
│  │巷道排│完工：85.12.31│    │建超營造公司│500,000元 │      │        │
│  │水工程│驗收：86.02.01│    │得標：稻田  │差底價二千│      │        │
├─┼───┼───────┼──┼──────┼─────┼───┼────┤
│  │      │招標：85.10.28│47萬│富詳營造公司│473,000元#│顏呈旭│丁群峰  │
│04│溪頂村│開工：85.11.08│ 6千│明輝營造公司│500,000元 │      │乙○○  │
│  │巷道排│完工：86.01.03│  元│瀚尊營造公司│540,000元 │      │        │
│  │水工程│驗收：86.02.18│    │得標：富詳  │差底價三千│      │        │
├─┼───┼───────┼──┼──────┼─────┼───┼────┤
│  │      │招標：85.10.28│47萬│富詳營造公司│474,000元#│顏呈旭│丁群峰  │
│05│泉州村│開工：85.11.08│ 6千│明輝營造公司│550,000元 │      │乙○○  │
│  │巷道排│完工：86.02.08│  元│統暘營造公司│530,000元 │      │        │
│  │水工程│驗收：86.02.18│    │得標：富詳  │差底價二千│      │        │
├─┼───┼───────┼──┼──────┼─────┼───┼────┤
│  │      │招標：85.11.09│47萬│巨筑營造公司│473,000元#│顏呈旭│丁群峰  │
│06│和豐村│開工：85.11.18│ 5千│太龍營造公司│550,000元 │      │乙○○  │
│  │巷道排│完工：86.01.06│  元│泰富營造公司│520,000元 │      │        │
│  │水工程│驗收：86.02.19│    │得標：巨筑  │差底價二千│      │        │
├─┼───┼───────┼──┼──────┼─────┼───┼────┤
│  │      │招標：85.11.09│47萬│巨筑營造公司│473,000元#│顏呈旭│丁群峰  │
│07│五港村│開工：85.11.18│ 6千│太龍營造公司│540,000元 │      │乙○○  │
│  │巷道排│完工：86.02.08│  元│勝大營造公司│530,000元 │      │        │
│  │水工程│驗收：86.02.19│    │得標：巨筑  │差底價三千│      │        │
├─┼───┼───────┼──┼──────┼─────┼───┼────┤
│  │      │招標：85.11.22│47萬│巨筑營造公司│473,000元#│顏呈旭│丁群峰  │
│08│永豐村│開工：85.12.02│ 6千│富詳營造公司│540,000元 │      │乙○○  │
│  │巷道排│完工：86.01.06│  元│泰富營造公司│510,000元 │      │        │
│  │水工程│驗收：86.02.19│    │得標：巨筑  │差底價三千│      │        │
├─┼───┼───────┼──┼──────┼─────┼───┼────┤
│  │      │招標：85.11.22│47萬│巨筑營造公司│474,000元#│顏呈旭│丁群峰  │
│09│五榔村│開工：85.12.02│ 8千│銘晟營造公司│520,000元 │      │乙○○  │
│  │巷道排│完工：86.01.08│  元│泰富營造公司│590,000元 │      │        │
│  │水工程│驗收：86.02.18│    │得標：巨筑  │差底價四千│      │        │
├─┼───┼───────┼──┼──────┼─────┼───┼────┤
│  │      │招標：85.11.22│47萬│勝大營造公司│473,500元#│顏呈旭│丁群峰  │
│10│富琦村│開工：85.12.02│ 6千│富詳營造公司│530,000元 │      │乙○○  │
│  │巷道排│完工：86.01.03│  元│宏都營造公司│510,000元 │      │        │
│  │水工程│驗收：86.02.19│    │得標：勝大  │差底價2500│      │        │
├─┴───┼───────┴──┴──────┼─────┼───┴────┤
│    總 計 │                                  │4742,500元│                │
└─────┴─────────────────┴─────┴────────┘


司法院資訊處製作；財團法人民間司法改革基金會備份。
